臺灣新竹地方法院民事判決　九十二年度竹簡字第六三一號
　　原　　　告　新竹縣警察局
　　法定代理人　甲○○
　　訴訟代理人　徐國楨律師
　　　　　　　　曾能煜律師
　　被　　　告　戊○○○　　　.
　　　　　　　　　　　　　　　.
　　被　　　告　丙○○　　　　.
　　　　　　　　　　　　　　　.
　　被　　　告　乙○○　　　　.
　　　　　　　　　　　　　　　.
　　被　　　告　丁○○　　　　.
　　　　　　　　　　　　　　　.
　　　　　　　　　　　　　　　.
右當事人間請求遷讓房屋等事件，本院於民國九十三年三月十六日辯論終結，判決如
左：
    主      文
一、被告丙○○、戊○○○應將門牌號碼新竹市○○路十一巷一號房屋全部遷讓交還
    原告，並自民國九十二年八月一日起至遷讓交還房屋之日止，按月給付原告新台
    幣貳仟貳佰柒拾玖元。
二、被告乙○○應將門牌號碼新竹市○○路十三巷八號房屋全部遷讓交還原告，並自
    民國九十二年九月一日起至遷讓交還房屋之日止，按月給付原告新台幣貳仟貳佰
    柒拾玖元。
三、被告丁○○應將門牌號碼新竹市○○路十三巷十號房屋全部遷讓交還原告，並自
    民國九十二年九月一日起至遷讓交還房屋之日止，按月給付原告新台幣貳仟貳佰
    柒拾玖元。
四、原告其餘之訴駁回。
五、訴訟費用（除和解及撤回部分外）由被告丙○○、戊○○○負擔四分之一，被告
    乙○○、被告丁○○各負擔四分之一，餘由原告負擔。
六、本判決原告勝訴部分，得假執行。
七、原告其餘假執行之聲請駁回。
    事實及理由
甲、程序方面
    本件被告乙○○、丁○○經合法通知，未於言詞辯論期日到庭，被告丙○○經合
    法通知，未於最後之言詞辯論期日到庭，核無民事訴訟法第三百八十六條各款所
    列情形，爰依原告聲請，由其一造辯論而為判決。
乙、實體方面
一、原告主張：緣坐落新竹市○○段二五地號土地係新竹縣政府所有，並由原告擔任
    管理機關，在其上興建警光一村宿舍供任職員警居住，其中門牌號碼新竹市○○
    路十一巷一號房屋原為張廷康（已歿）向原告申請配住，嗣張廷康於民國七十七
    年十一月二十一日調任基隆市警察局，依據四十六年六月六日行政院台四十六人
    字第三○五八號頒布之事務管理規則第二十條規定，應於離職後三個月內遷出上
    開房屋。惟其配偶被告戊○○○、其子丙○○（已成年）仍違法繼續使用至今，
    又門牌號碼新竹市○○路十三巷八號房屋原為胡正禮（已歿）向原告申請配住，
    嗣胡正禮死亡，其子乙○○（已成年）仍違法繼續使用，又門牌號碼新竹市○○
    路十三巷十號房屋原為張其仁（已歿）向原告申請配住，嗣張其仁死亡，其子丁○○（已成年）仍違法繼續使用，原告以存證信函通知被告丙○○於九十二年七
    月底前搬遷，被告乙○○、丁○○於九十二年八月十五日前搬遷，均未置理。按
    民法第四百七十條第一項規定：「借用人應於契約所定期限屆滿時，返還借用物
    ；未定期限者，應於依借貸之目的使用完畢時返還之」；又「因任職關係獲准配
    住宿舍，其性質為使用借貸，目的在使任職者安心盡其職責，是倘借用人喪失其
    與所屬機關之任職關係，當然應認依借貸之目的，已使用完畢，配住機關自得請
    求返還。故公務員因任職關係配住宿舍，於任職中死亡時，既喪失其與所屬機關
    之任職關係，依借貸目的應認已使用完畢，使用借貸契約因而消滅，此與一般使
    用借貸契約，借用人死亡時，貸與人僅得終止契約之情形尚有不同」，最高法院
    九十一年台上字第一九二六號著有判例。被告等人之父因任職原告單位而配住宿
    舍，嗣被告等人之父已調職或死亡，應認依借貸目的已使用完畢，為此依民法第
    七百六十七條規定請求迺遷讓房屋，並按月給付一萬元相當於租金之不當得利等
    語。並聲明：
    (1)被告丙○○、戊○○○應將門牌號碼新竹市○○路十一巷一號房屋全部遷讓交
      還原告，並自九十二年八月一日起至遷讓交還房屋之日止，按月連帶給付原告
      新台幣仟零捌元。
    (2)被告乙○○應將門牌號碼新竹市○○路十三巷八號房屋全部遷讓交還原告，並
      自九十二年九月一日起至遷讓交還房屋之日止，按月給付原告新台幣仟零捌
      元。
    (3)被告丁○○應將門牌號碼新竹市○○路十三巷十號房屋全部遷讓交還原告，並
      自九十二年九月一日起至遷讓交還房屋之日止，按月給付原告新台幣仟零捌
      元。
    (4)願供擔保請准宣告假執行。
二、被告丙○○、戊○○○抗辯：系爭宿舍現由被告戊○○○居住，被告丙○○並未
    居住，又張廷康係五十八年配住系爭宿舍，約於七十七年左右調職基隆市警局（
    嗣於基隆市警察局服務期間去世），因為該局只有單身宿舍，沒有眷屬宿舍，所
    以仍繼續住在系爭宿舍，依據行政院七十四年五月十八日台人政肆宇字第一四九
    二七號函釋，被告戊○○○應該可以續住到宿舍處理時為止云云。並聲明：原告
    之訴駁回。
三、被告乙○○、丁○○未於言詞辯論期日到場，亦未提出準備書狀作何聲明或陳述
    。
四、得心證之理由
（一）原告主張門牌號碼新竹市○○路十一巷一號、十三巷八號、十三巷十號房屋為
      其所有之宿舍，分別為被告丙○○與戊○○○、乙○○、丁○○四人占用之事
      實，業據提出土地登記簿謄本一份、房屋稅籍資料三份為憑，並經本院到場履
      勘屬實，製有勘驗筆錄一份為憑。被告丙○○雖辯稱其並未居住於新竹市○○
      路十一巷一號房屋，實際使用人僅被告戊○○○一人，被告戊○○○亦為相同
      之陳述，惟查，被告丙○○現仍設籍於新竹市○○路十一巷一號，有原告提出
      之戶籍謄本一份可按（原證二十），且本院九十二年十一月二十五日、九十三
      年三月十六日言詞辯論通知書寄送上址，亦分別由被告丙○○之姊以同居人之
      身分代收，及丙○○本人簽受，有送達證書二份附卷可稽，故本院認為其所辯
      並未居住於上開房屋，不足採信。
（二）被告丙○○、戊○○○固辯稱張廷康係行政院事務管理規則修正前配住眷屬宿
      舍，依據行政院七十四年五月十八日台人政肆宇字第一四九二七號函釋，應該
      可以續住到宿舍處理時為止云云。惟按，行政院七十四年五月十八日（七四）
      台人政肆字第一四九二七號，係就事務管理規則於七十二年四月二十九日修正
      前「退休」，或修正前配住而於修正後「退休」之人員，其所配住宿舍係修正
      前規則所定「眷屬宿舍」者，亦准予續住至宿舍處理為止，惟訴外人張廷康並
      非在原告任職單位退休，而係七十七年即調職至基隆市警察局，依行政院四十
      六年六月六日行政院台四十六人字第三○五八號頒布之事務管理規則第二十條
      規定：「調職或離職人員，應在三個月內遷出宿舍」（見原證二十二），並無
      適用上開行政院七十四年五月十八日（七四）台人政肆字第一四九二七號函釋
      之餘地，被告丙○○、戊○○○所辯，顯不足採。
（三）按民法第四百七十條第一項規定：「借用人應於契約所定期限屆滿時，返還借
      用物；未定期限者，應於依借貸之目的使用完畢時返還之」；又「因任職關係
      獲准配住宿舍，其性質為使用借貸，目的在使任職者安心盡其職責，是倘借用
      人喪失其與所屬機關之任職關係，當然應認依借貸之目的，已使用完畢，配住
      機關自得請求返還。故公務員因任職關係配住宿舍，於任職中死亡時，既喪失
      其與所屬機關之任職關係，依借貸目的應認已使用完畢，使用借貸契約因而消
      滅，此與一般使用借貸契約，借用人死亡時，貸與人僅得終止契約之情形尚有
      不同」，最高法院九十一年台上字第一九二六號著有判例可資參照。新竹市○○路十一巷一號、十三巷八號、十三巷十號房屋為張廷康、胡正禮、張其仁向
      原申請配住，惟該三人已分別調職及死亡，應認為借貸目的應認已使用完畢，
      使用借貸契約因而消滅，故原告依民法第七百六十七條之所有物返還請求權，
      請求被告等分別自上開房屋遷出，將房屋交還原告，為有理由。
（四）按無法律上原因而受利益，致他人受損害者，應返還其利益，民法第一百七十
      九條前段定有明文。而無權占有他人土地、房屋，可能獲得相當於租金之利益
      ，為社會通常之觀念，最高法院六十一年台上字第一六九五號著有判例意旨可
      資參照。又土地法第九十七條及實施都市平均地權條例第四十二條、第四十三
      條，關於房屋及基地計收租金之規定，於損害賠償事件雖非當然一體適用，然
      亦未嘗不可據為計算賠償之標準（最高法院四十九年台上字第一二三○號判決
      參見）。按城市地方房屋之租金，以不超過土地及其建築物申報總價額年息百
      分之十為限，此觀土地法第九十七條第一項規定自明。被告無權占有原告所有
      之房屋，獲有相當於租金之利益，致原告受有無法使用、收益之損害，則原告
      請求被告給付相當於租金之損害金，揆諸前開說明，即屬正當，應予准許。查
      新竹市○○路十一巷一號、十三巷八號、十三巷十號房屋坐落新竹市○○段二
      五地號土地上，面積各為四十九點六平方公尺，課稅現值各為五萬三千二百元
      ，有房屋稅籍資料一份可稽，而新竹市○○段二五地號土地八十九年七月申報
      地價為每平方公尺八千一百十六元，亦有土地登記簿謄本之記載可稽，本院審
      酌系爭宿舍所在之新竹市○○路，並非位於新竹市區中心，工商業亦不甚繁榮
      ，且系爭房屋為老舊宿舍，供被告等自住，並未出租作為營利使用，被告所獲
      之利益亦不多（見本院卷第七六頁以下房屋照片）等情，認為原告請求相當於
      租金之不當得利數額，以按土地及建物申報價值年息百分之六為當。依此計算
      原告所得請求被告給付之不當得利數額為按月給付二千二百七十九元（計算式
      為：〔（8116元X49.6）＋53200〕×6%÷12=2279元，元以下四捨五入）。
（五）又按連帶債務之成立，以約定或法律有規定者為限（民法第二百七十二條規定
      ）。原告依不當得利之法律關係，向被告丙○○、戊○○○請求相當於租金之
      不當得利，被告丙○○、戊○○○應平均分擔其給付義務（民法第二百七十一
      條），原告請求該二人連帶給付，尚非正當。
五、綜上所述，原告依所有物返還請求權及不當得利之法律關係，請求被告丙○○、
    戊○○○將新竹市○○路十一巷一號房屋遷讓交還原告，被告乙○○將新竹市○○路十三巷八號房屋遷讓交還原告，被告丁○○將新竹市○○路十三巷十號房屋
    遷讓交還原告，並請求被告丙○○、戊○○○自九十二年八月一日起，被告乙○○、丁○○均自九十二年九月一日起，至遷讓房屋之日止，各按月給付原告新台
    幣二千二百七十九元，為有理由，應予准許，超過上開範圍之請求，為無理由，
    應予駁回。
六、本件事證已臻明確，兩造其餘攻擊防禦方法及舉證，經審酌後，核與判決之基礎
    無影響，爰不一一論列，併此敘明。
七、原告陳明願供擔保，請准宣告假執行，經核原告勝訴部分，與規定相符，爰酌定
    相當擔保金額，予以宣告；至於原告敗訴部分，其假執行之聲請，即因訴之駁回
    ，而失其依據，應予駁回。
八、本件原告撤回被告繆永威、江月喜、張益三部分，訴訟費用應由原告自行負擔（
    民事訴訟法第八十三條），及原告與被告己○○、庚○○、辛○○和解部分，應
    各自負擔訴訟費用（民事訴訟法第八十四條）外，其餘訴訟費用依比例負擔如主
    文第五項所示。
九、訴訟費用負擔之依據：民事訴訟法第七十九條。
中　　　華　　　民　　　國　　九十三　　年　　　三　　　月　　三十一　　日
                                  臺灣新竹地方法院新竹簡易庭
~B法　　　官　彭洪英
右為正本係照原本作成。
如對本判決上訴須於判決送達後二十日內向本院提出上訴狀。
~B法院書記官　吳美雲
中　　　華　　　民　　　國　　九十三　　年　　　三　　　月　　三十一　　日
